臺灣桃園地方法院小額民事判決　　　　110年度桃簡字第819號
原　　　告　李湘琴


被　　　告　吳應魁

上列當事人間請求返還不當得利事件，本院於民國110 年11月4
日言詞辯論終結，判決如下：
    主  文
被告應給付原告新臺幣玖萬元，及自民國一一０年一月九日起至
清償日止，按週年利率百分之五計算之利息。
訴訟費用新臺幣壹仟元由被告負擔。
本判決得假執行，但被告如以新臺幣玖萬元為原告預供擔保後，
得免為假執行。
    事實及理由
壹、程序部分：
一、按簡易訴訟之訴狀送達後，原告不得將原訴變更或追加他訴
    ，但擴張或減縮應受判決事項之聲明者，不在此限，民事訴
    訟法第436 條第2 項適用同法第255 條第1 項但書第3 款定
    有明文。經查，原告起訴時請求：「被告應給付原告新臺幣
    （下同）12萬元，及自起訴狀繕本送達翌日起至清償日止，
    按週年利率5 ％計算之利息。」（見板簡卷第11頁），嗣於
    本院審理中減縮聲明為：「被告應給付原告9 萬元，及自起
    訴狀繕本送達翌日起至清償日止，按週年利率5 ％計算之利
    息。」（見本院桃簡卷第53頁），核原告所為僅係減縮應受
    判決事項之聲明，依上揭規定，應予准許。
二、原告減縮後之請求金額為9 萬元，實質上已屬適用小額訴訟
    程序之案件，僅不及變更案號而已，是關於上訴費用計算、
    上訴之規定，均仍應適用小額訴訟程序，併此敘明。
貳、實體部分：
一、原告主張：原告於民國104 年7 月15日至109 年6 月30日止
    向訴外人賴皇麟承租被告所有門牌號碼新北市○○街000 號
    地下1 樓房屋（下稱系爭房屋），簽訂房屋租賃契約書（下
    稱系爭租約），約每月租金9 萬元，水電費則由賴皇麟負擔
    ，嗣於105 年5 月間，賴皇麟失聯致無法支付租金，被告向
    原告表示其可代收系爭租金，原告遂於同年5 月17日、6 月
    20日，扣除系爭房屋水電費後，匯款5 萬0,250 元、3 萬9,
    750 元，合計9 萬元（下稱系爭匯款）予被告以支付租金，
    嗣後賴皇麟向原告追討租金，原告始知被告並未受賴皇麟委
    託收取租金，被告自無法律原因而受有系爭匯款之利益，造
    成原告受有損害，被告自應返還系爭匯款之不當得利，爰依
    不當得利規定，提起本件訴訟等語，並聲明：如變更後聲明
    。
二、被告則以：系爭匯款係其代原告處理系爭房屋消防安檢、公
    共安全申報及水電維修之費用（下稱公安費用），復為兩造
    間系爭房屋備忘錄（下稱系爭備忘錄）約定之租金，其無不
    當得利等語，資為抗辯，並聲明：原告之訴駁回。
三、得心證之理由：
  ㈠經查，原告於104 年7 月15日至109 年6 月30日止向賴皇麟
    承租被告所有之系爭房屋，每月租金9 萬元，水電費由賴皇
    麟負擔，原告於105 年5 月17日、6 月20日匯款5 萬0, 250
    元、3 萬9,750 元，合計9 萬元予被告等情，有系爭租約及
    郵政跨行匯款申請書附卷可參（見板簡卷第15至17頁、第31
    頁）。
  ㈡按無法律上之原因而受利益，致他人受損害者，應返還其利
    益，民法第179 條定有明文。經查，證人簡伊汶於本院審理
    中證稱：我在105 年間於原告經營位於系爭房屋之紅磨坊工
    作，擔任會計。綽號小杰的人是賴皇麟助理，之前代表賴皇
    麟來收取系爭房屋租金，被告在LINE表示他是小杰的腳色要
    來收房租。系爭匯款是我代理原告匯款予被告，原告跟我說
    這是系爭房屋之房租等語（見本院卷第31頁），核與簡伊汶
    與被告LINE對話即105 年5 月16日記載：「簡伊汶：吳先生
    你好這個月的房租是直接匯到你的戶頭嗎？被告：嗯嗯我要
    拿來用電錶。簡伊汶：我明天匯給你。這帳號對嗎？被告：
    我目前是小杰的腳色，等簽約後，會再改。簡伊汶：好的」
    、105 年5 月17日記載：「簡伊汶：吳先生我下午有匯$502
    50至你的戶頭」、105 年6 月20日記載：「簡伊汶：我剛才
    有去匯$39750，你再查收一下。被告：好。那還有顧問費ㄋ
    」等文字（見板簡卷第19至27頁），情節大致相符，被告復
    於本院審理中自承其將系爭房屋出租予賴皇麟，租賃期間自
    103 年7 月15日至109 年7 月15日止等語（見本院卷第53頁
    反面），足認原告為系爭匯款係為繳納系爭租約之租金，而
    被告係以賴皇麟代理人名義收取系爭租約租金甚明。又系爭
    備忘錄記載第1 條公安申報暫時不報，查獲後再報，有系爭
    備忘錄附卷可參（見本院卷第54頁），自難認兩造間有約定
    公安費用由原告負擔，被告抗辯系爭匯款係原告應負擔之系
    爭公共費用云云（見本院卷第29頁反面），自不可採。又被
    告否認其為賴皇麟代理人，自不得代理賴皇麟收取系爭租約
    之租金，其取得原告支付系爭租約租金之系爭匯款，自無法
    律上原因。
  ㈢被告抗辯系爭匯款為兩造間系爭備忘錄約定之租金云云（見
    本院卷53頁反面），然被告係以賴皇麟代理人名義收取系爭
    租約租金已見前述，已難認系爭匯款係繳納兩造間系爭備忘
    錄之租金。再者，契約有預約與本約之分，兩者異其性質及
    效力，預約權利人僅得請求對方履行訂立本約之義務，不得
    逕依預定之本約內容請求履行，而系爭備忘錄第5 條固記載
    ：「租約- 租金參萬元，另每月營餘之50％補貼房屋整修交
    房東處理…」，有系爭備忘錄附卷可參（見本院卷第54頁）
    ，然兩造於本院審理中均陳稱系爭備忘錄為草約，兩造間尚
    未就系爭房屋簽訂租約（見本院卷第32頁），且系爭備忘錄
    租約條款內容簡略，且無租賃期限之約定，自難認兩造間有
    關系爭房屋租賃契約必要之點已意思表示一致，足認系爭備
    忘錄僅屬預約，被告自不得依系爭備忘錄租金約定向原告請
    求給租金，從而，被告亦不得以系爭備忘錄具有租金之約定
    ，抗辯其取得系爭之匯款仍具有法律上原因。
  ㈣綜上所述，被告既無法律上原因受有系爭匯款9 萬元之利益
    ，原告依不當得利，請求被告返還系爭匯款9 萬元自屬有據
    。
四、按給付無確定期限者，債務人於債權人得請求給付時，經其
    催告而未為給付，自受催告時起，負遲延責任。其經債權人
    起訴而送達訴狀，或依督促程序送達支付命令，或為其他相
    類之行為者，與催告有同一之效力。又遲延之債務，以支付
    金錢為標的者，債權人得請求依法定利率計算之遲延利息。
    但約定利率較高者，仍從其約定利率，而應付利息之債務，
    其利率未經約定，亦無法律可據者，週年利率為5 ％，民法
    第229 條第2 項、第233 條第1 項、第203 條分別定有明文
    。經查，上開債務為金錢債務，然無確定期限，亦無約定之
    利率，被告應自受催告時起，負遲延責任，給付週年利率5
    ％遲延利息，又被告於110 年1 月8 日已就原告起訴狀答辯
    ，有答辯狀附卷可參（見板簡卷第55至57頁），卷內雖無上
    開日期之前送達起訴狀繕本至被告住所之證據，仍應認起訴
    狀繕本至遲於110 年1 月8 日即已送達被告，依上開說明，
    原告請求自起訴狀繕本送達翌日即110 年1 月9 日起至清償
    日止，按週年利率5 ％計算之遲延利息，自有理由。
五、從而，原告依不當得利規定，請求被告給付9 萬元，及自11
    0 年1 月9 日至清償日止，按週年利率5 ％計算之利息，為
    有理由，應予准許。
六、本件事證已臻明確，兩造其餘攻擊防禦方法及所提證據，經
    核於判決結果不生影響，爰不一一論述，併此敘明。
七、本件係就民事訴訟法第436 條之8 訴訟適用小額訴訟程序所
    為被告敗訴之判決，依同法第436 條之20規定，應依職權宣
    告假執行，並依聲請宣告被告供擔保免為假執行之金額。
八、訴訟費用負擔之依據：民事訴訟法第78條，並依同法第436
    條之19第1 項規定，確定訴訟費用額如主文第2 項所示。至
    原告繳納之裁判費逾訴訟費用額1,000 元部分，則因原告減
    縮訴之聲明，而不得列入訴訟費用，應由原告自行承受之。
中    華    民    國   110    年    11    月    24    日
                  桃園簡易庭  法  官  張明宏
以上為正本係照原本作成。
如不服本判決，應於送達後20日內，向本院提出上訴狀並表明上
訴理由，如於本判決宣示後送達前提起上訴者，應於判決送達後
20日內補提上訴理由書（須附繕本）。
如委任律師提起上訴者，應一併繳納上訴審裁判費。
中    華    民    國   110    年    11    月    24    日
                              書記官  石曉芸